臺灣高等法院民事判決　　　　　　　　 93年度家上字第315號
上　訴　人　甲○○
訴訟代理人　林明康律師
被上訴人　　乙○○ （原名彭莉蓉）
當事人間請求離婚等事件，上訴人對於中華民國92年7月10日臺
灣板橋地方法院92年度婚字第485號第一審判決提起上訴，本院
於94年3月22日言詞辯論終結，判決如下：
    主  文
上訴駁回。
第二審訴訟費用由上訴人負擔。
上訴人得探視未成年長女張華芳（民國88年7月17日出生，身分
證統一編號：Ｚ000000000）之方式如附表所示。
    事實及理由
一、本件被上訴人主張：伊於民國85年11月13日與上訴人結婚，
    婚後上訴人動輒對伊惡言相向，若兩造對事件看法不一致，
    上訴人即大聲辱罵伊「頭殼裝大便」、「一無是處」等語，
    使伊深感挫折。兩造相處時，伊若稍不順上訴人心意，上訴
    人即暴跳如雷，縱使伊委屈哭泣、主動道歉，上訴人也不接
    受，伊白天努力工作賺錢，回家後打掃內外，為家庭打拚、
    省吃儉用，仍無法得到上訴人正眼看待，實令伊心灰意冷。
    又上訴人不喜歡伊與同學聯絡相處，87年9月間，伊同學要
    求一起吃晚餐，難得上訴人同意伊外出，在吃飯時，上訴人
    卻一連多次撥打呼叫器，伊回撥上訴人手機不通，一時無法
    聯絡上訴人，二十分鐘後，伊聯絡上上訴人，上訴人卻生氣
    辱罵伊，回家後，上訴人突然打伊一巴掌，伊跌坐在地上，
    上訴人又連續踢伊，並抓伊頭髮，把伊摔倒在床上，伊爬起
    來，上訴人仍捶伊肚子，伊想跑離現場，上訴人卻不讓伊離
    開，並稱：是伊自找的，以為上訴人不會動手打人，就越來
    越過分云云，伊哭泣請求上訴人住手，在上訴人停止暴力行
    為後，伊打電話回娘家，伊父母即來到兩造居所，伊父親看
    到伊受傷而生氣，上訴人之胞兄亦向上訴人表示打人就是不
    對，但上訴人仍生氣說，伊亦有還手云云，後來伊看到婆婆
    哭泣跪下，心中不忍，便心軟同意留下，伊父母當時對伊之
    決定並不諒解，但仍表示會支持伊。翌日，上訴人不但不與
    伊說話，更一直罵伊，伊感覺上訴人並無悔改而想離婚，但
    此時卻發現懷孕，伊遂決定維持婚姻。懷孕期間，上訴人仍
    要伊早起買早餐，家事仍由伊一人操勞，當時兩造感情已至
    冰點，平常幾乎不交談，生下女兒張華芳後，上訴人說他不
    能忍受女兒半夜哭鬧，常責罵伊，為此伊必須至客廳餵奶，
    因時值夏天炎熱，房間與客廳溫度相差很多，結果令女兒感
    冒發燒住院一星期，深感愧疚，上訴人卻未至醫院探視，對
    上訴人亦常說要離婚就離婚，絕不會留伊，或常於不高興時
    趕伊回娘家，要伊不要再回來。於89年10月12日，上訴人又
    為小事動怒，大聲責罵，要伊滾出家門，伊忍無可忍，帶女
    兒回娘家，上訴人之後尚打電話與伊母親通電話，稱讓伊住
    在娘家，即係破壞婚姻之第三者，又打電話至伊公司，要老
    闆將伊辭退，並稱伊愛慕虛榮，編排種種事由傷害伊，伊實
    無法繼續忍受與上訴人共同生活，且伊自89年10月間回娘家
    有穩定之工作，經濟不成問題，伊家人亦給予伊女兒最大之
    照顧及支持，上訴人在此期間，未曾來探看伊及女兒，亦未
    關心，反而向伊朋友放話恐嚇，要伊小心，要潑硫酸等語。
    嗣於92年1月底，上訴人忽然打電話，說伊就快死了，要和
    並破口大罵，之後上訴人又向伊朋友說，女兒之父親不是上
    訴人等語，實令伊深感受辱，並對上訴人之恐嚇心生畏懼。
    綜上，上訴人於婚後對伊惡言相向，並有暴力行為，實令伊
    受有不堪同居之虐待，且兩造分居多時，感情難期修復，雙
    方共同生活之婚姻目的已不能達成，足認兩造有難以維持婚
    姻之重大事由，而其事由應由上訴人負責等情，爰依民法第
    1052條第1項第3款、同條第2項之規定，求為准許上訴人與
    被上訴人離婚，兩造所生未成年長女張華芳其權利義務之行
    使或負擔，由被上訴人任之，並希望上訴人每星期日上午九
    時至十二時，在被上訴人或適當之人陪同下，在住家附近黃
    城公園與張華芳會面交往之判決（原審為被上訴人勝訴之判
    決，上訴人聲明不服，提起上訴）。並答辯聲明：上訴駁回
    。
二、上訴人則以：伊不同意離婚，伊否認有打被上訴人，係被上
    訴人一直攻擊伊，伊才推開被上訴人，伊係以開玩笑口吻罵
    被上訴人「頭殼裝大便」。又伊與被上訴人分居已逾4年，
    因被上訴人行為不檢，雙方發生口角，被上訴人說要回娘家
    ，結果一去不回，伊不同意兩造所生長女張華芳由被上訴人
    監護，張華芳於兩造分居期間，確係與被上訴人同住，伊於
    此期間並未給付扶養費，亦未曾去娘家看過被上訴人及女兒
    張華芳，因怕遭娘家人毆打，如判決離婚，希望每星期日上
    午八時至下午六時與張華芳會面交往云云，資為抗辯。並上
    訴聲明：(一)原判決廢棄。(二)被上訴人在第一審之訴駁回。
三、兩造不爭執事項：
    兩造係夫妻，現婚姻關係仍存續中，並育有未成年長女張華
    芳，兩造自89年10月間起分居迄今之事實，為兩造所不爭執
    （見本院卷第39頁），且有
    至第11頁），自堪信為真實。
四、本件經依民事訴訟法第463條準用同法第270條之1第1項第3
    款規定，整理並協議簡化爭點後，兩造同意就本院94年2月
    21日準備程序中，兩造協議簡化之爭點為辯論，其爭點為：
    被上訴人得否依民法第1052條第1項第3款、第2項之規定，
    請求離婚？（見本院卷第39頁）。茲僅就兩造協議簡化後之
    爭執點，分述如下：
    (一)按有民法第1052條第1項以外之重大事由，難以維持婚姻
      者，夫妻之一方得請求離婚，同條第2項定有明文。又按
      民法第1052條第2項前段規定：「有前項以外之重大事由
      ，難以維持婚姻者，夫妻之一方得請求離婚」，其目的在
      使夫妻請求裁判離婚之事由，較富彈性，故夫妻間發生之
      情事，苟足使婚姻難以維持，縱不符同條第1項所列各款
      情形，仍得依上開第2項規定訴請離婚（最高法院91年度
      台上字第1023號判決意旨參照）。然若夫妻雙方均為有責
      時，則應衡量比較雙方之有責程度，而許責任較輕之一方
      向應負主要責任之他方請求離婚，以符合公平。兩造分居
      期間，雙方互不來往，形同陌路，婚姻關係誠摯相愛之基
      礎已蕩然無存，婚姻所生之破綻已無回復希望，任何夫妻
      處於同一境況，均將喪失維持婚姻之意欲，應認符合民法
      第1052條第2項所稱難以維持婚姻之重大事由（最高法院
      91年度台上字第2023號判決意旨參照）。
    (二)被上訴人主張兩造婚後感情不佳，上訴人動輒毆打辱罵伊
      ，伊不堪同居虐待而攜幼女返回娘家居住，兩造自89年10
      月間起分居迄今，被上訴人未曾探視兩造所生未成年長女
      張華芳，亦未給付任何扶養費用等語，上訴人抗辯夫妻間
      難免吵架，伊認為很平常云云。惟查：
      1.證人即被上訴人父親彭萬丁在原審證稱：「兩造分居已
        經三年，從89年10月到現在，因為在87年9月間兩造吵
        架，原告（指被上訴人）打電話回來，我與我太太到兩
        造家裡去看看，原告的頭與手被打傷，被告（指上訴人
        ）態度仍然很囂張，原告說被告抓她的頭髮去撞牆，之
        後被告就沒有再打原告，但被告天天都對原告惡言相向
        ，而且握緊拳頭好像要打原告的樣子，被告還打電話給
        原告的老闆，要他解僱原告，被告有一次還趕原告回娘
        家，兩造分居這三年，被告都沒有來看原告」等語（見
        原審卷第25頁筆錄）、「原告曾於電話中被被告恐嚇，
        說要潑硫酸，兩造分居二年半，被告從未探視過原告及
        小孩，也未付過生活費」等語（見原審卷第41 頁筆錄
        ）；且上訴人亦自認曾與被上訴人發生拉扯，並責罵被
        上訴人「頭殼裝大便」，與被上訴人分居期間，未給付
        扶養費，亦未曾去被上訴人娘家看過被上訴人及女兒張
        華芳，被上訴人回娘家居住，係與伊發生口角等情（見
        本院卷第54頁）。綜此，足認被上訴人主張兩造於婚姻
        共同生活期間，常發生衝突，上訴人曾於87年9月間吵
        架時，毆打被上訴人，無法忍受被迫攜女回娘家居住等
        情，及兩造分居期間，雙方互不來往，形同陌路，婚姻
        關係誠摯相愛之基礎已蕩然無存，婚姻所生之破綻已無
        回復希望，尚屬可採。上訴人雖抗辯兩造感情生變，係
        因被上訴人行為不檢所致云云，並提出錄音帶及譯文為
        憑（見本院卷證物袋所附之錄音帶及本院卷第51頁之譯
        文）。惟為被上訴人所否認，並稱伊根本未在外交男朋
        友等語。經查依上訴人所提出之錄音帶及譯文（見本院
        卷第51頁之譯文），觀其內容僅談及有人要追被上訴人
        ，無法看出被上訴人確實有婚外情，自難據為有利於上
        訴人之認定。
      2.又兩造自89年10月間起分居迄今，已逾4年4個月，被上
        訴人攜子返回娘家居住，上訴人始終知曉被上訴人住在
        娘家，是上訴人如欲與被上訴人聯繫，應非難事，但上
        訴人在兩造分居時間，從未與被上訴人聯繫，以求夫妻
        破鏡重圓，又未探視被上訴人及女兒張華芳，亦未給付
        扶養費，此亦為上訴人所自認（見本院卷第39頁筆錄）
        ，益證兩造間感情淡漠，破綻重大，且上訴人之有責程
        度顯較被上訴人為重，揆諸上開說明，自應准許責任較
        輕之被上訴人向責任較重之上訴人請求離婚（最高法院
        91年度台上字第2023號判決意旨參照）。是被上訴人依
        民法第1052條第2項規定，請求離婚，自屬有據。
      3.兩造既經認定有無法維持婚姻之重大事由，已如前述，
        並准予兩造離婚，則被上訴人另以民法第1052條第1項
        第3款事由，請求判決離婚，應屬為達同一目的之訴之
        合併，自無庸再予審酌論列，附此說明。
    (三)次按夫妻離婚者，對於未成年子女權利義務之行使或負擔
      ，依協議由一方或雙方共同任之；未經協議或協議不成者
      ，法院得依夫妻之一方、主管機關、社會福利機構或其他
      利害關係人之請求或依職權酌定之；又法院得依請求或職
      權，為未行使或負擔權利義務之一方酌定其與未成年子女
      會面交往之方式期間，民法第1055條第1項及第5項前段分
      別定有明文。又法院為前條裁判時，應依子女之最佳利益
      ，審酌一切情形，參考社工人員之訪視報告，尤應注意左
      列事項：一、子女之年齡、性別、人數及健康情形。二、
      子女之意願及人格發展之需要。三、父母之年齡、職業、
      品行、健康情形、經濟能力及生活狀況。四、父母保護教
      養子女之意願及態度。五、父母子女間或未成年子女與其
      他共同生活之人間之感情狀況，民法第1055條之1亦定有
      明文。經查：
      1.兩造所生未成年長女張華芳，係88年7月17日出生，兩
        造既經判准離婚，且就其長女張華芳權利義務之行使或
        負擔，並未經協議，依前開規定，本院自得依職權予以
        酌定。查原審囑託財團法人臺灣兒童家庭扶助基金會進
        行訪視，於訪視建議表，其身心狀況內容為：「聲請人
        （指被上訴人）部分：．．．2.聲請人外觀正常表達能
        力可。相對人（指上訴人）部分：．．．2.相對人外觀
        正常表達能力可。3.在訪員家訪時，相對人母親、大哥
        及大姐欲表達其意見時，相對人語氣很衝要他們不要講
        ，否則都給他們講就好，並起身欲離開，相對人之家人
        遂只好閉嘴。在訪員與相對人電話聯絡時亦覺得相對人
        語氣比較衝有被質問的感覺」；於家庭成員概況內容為
        ：「相對人部分：1.相對人表示他父親已經去世十年多
        ，母親現年七十歲，他在家排行老么．．．相對人就住
        在大哥家樓上加蓋處，．．．」；於監護意願未來計畫
        內容為：「聲請人部分：1.聲請人表示希望離婚後，女
        兒由她監
        人表示因為孩子是女生，相對人家有重男輕女的觀念，
        所以跟她比較好，．．．。3.聲請人表示她有計劃想在
        附近買房子，方便長女下課後到娘家由母親協助照顧。
        4.聲請人表示原則上她不反對相對人來探視女兒，但不
        希望讓她被單獨帶出．．．。相對人部分：相對人表示
        若判決離婚，他願意將長女監護權給聲請人，但不願分
        擔女兒未來生活費用。他考量若由他監護，一定需要他
        母親協助照顧，而他母親年紀已經大了，常腰酸背痛，
        不希望對母親造成負擔，．．．。2.相對人表示他希望
        可以探視女兒，．．．」；於兒童被監護之意願內容為
        ：「2.長女一直要出去時，訪員告知今天來是想要知道
        她以後要跟爸爸或跟媽媽住，並開玩笑的問她是不是不
        要跟媽媽住，不然怎麼一直要跑出去，帶她去找爸爸好
        不好。但她聽到就坐到聲請人腿上抱著聲請人一直哭，
        聲請人表示長女不聽話時，她曾對長女說若不聽話就要
        帶她回去給她爸爸，她就會哭。3.長女因一歲三個月就
        離開父親，對父親應無太多印象，但長女對訪員之問話
        會有此反應，應該是聲請人及其家人在孩子面前對相對
        人有負面之評價，且以送她回去父親處作為威脅之語，
        致孩子聽到爸爸會有負面情緒出現」；於評估建議內容
        為：「2.在照顧上，因孩子一歲三個月後就與相對人分
        開居住，且相對人未探視過女兒，故與孩子關係疏離，
        孩子從一歲三個月後都由聲請人及其家人協助照顧，訪
        員探視時可以觀察孩子與聲請人家人互動情況良好，對
        她疼愛。3.在監護意願上，聲請人希望女兒可以由她監
        護，而相對人願意將孩子交由聲請人監
        意見相同，．．．」，有財團法人臺灣兒童家庭扶助基
        金會之訪視報告可考（見原審卷第34頁至第38頁）。本
        院審酌兩造之人格、經濟能力、監護能力及意願、親屬
        援助之可能性、家庭環境、子女之年齡及監護現狀等一
        切情狀，並參考上開訪視報告，認對於兩造所生之未成
        年長女張華芳之權利義務之行使或負擔，由被上訴人任
        之，較符合張華芳之最佳利益。
      2.至兩造所生未成年長女張華芳與上訴人之父子間之情感
        ，可藉由探視權之行使加以維繫。又按會面交往乃基於
        親子關係所衍生之自然權利，因其不僅係為父母之權利
        ，更為未成子女之權利，亦應以子女之最佳利益為考量
        ，同時會面交往之規定，使未取得未成年子女權利義務
        行使或負擔之一方，於離婚後仍得繼續與其子女接觸連
        繫，是會面交住之實施為繼續性之事實狀態。本院雖判
        准由被上訴人行使或負擔兩造所生未成年長女張華芳之
        權利義務，惟因父女天性，本院為免張華芳由被上訴人
        監護，而將對上訴人感到陌生，甚至排斥，有剝奪上訴
        人父愛之虞，並兼顧張華芳人格之正常發展及滿足親子
        孺慕之情，爰依民法第1055條第5項前段之規定，依職
        權酌定上訴人與長女張華芳會面交往之期間、方式如附
        表所示，藉以維繫其父女間之親情。
七、綜上所述，被上訴人依據民法第1052條第2項之規定，請求
    與上訴人離婚，自屬應予准許；至兩造所生未成年長女張華
    芳其權利義務之行使或負擔，應由被上訴人任之，並酌定與
    上訴人會面交往方式如附表所示。從而原審就上開應予准許
    部分，所為上訴人敗訴之判決，並無不合。上訴論旨仍執前
    詞指摘原判決此部分不當，求予廢棄改判，為無理由，應予
    駁回上訴。
八、至兩造其餘之攻擊或防禦方法及所用之證據，經本院斟酌後
    ，認為均不足以影響本判決之結果，爰不逐一論列，併此敘
    明。
九、據上論結，本件上訴為無理由，依民事訴訟法第449條第1項
    、第78條，判決如主文。
中　　華　　民　　國　　94　　年　　4 　　月　　4 　　日
　　　　　　　　　民事第七庭審判長法　官　鄭三源
                                  法　官　黃嘉烈
                                  法　官　王聖惠
正本係照原本作成。
上訴人不服本判決，應於收受送達後２０日內向本院提出上訴書
狀，其未表明上訴理由者，應於提出上訴後２０日內向本院補提
理由書狀（均須按他造當事人之人數附繕本）上訴時應提出委任
律師或具有律師資格之人之委任狀；委任有律師資格者，另應附
具律師資格證書及釋明委任人與受任人有民事訴訟法第４６６條
之一第一項但書或第二項（詳附註）所定關係之釋明文書影本。
中　　華　　民　　國　　94　　年　　4 　　月　　7 　　日
                                  書記官　陳樂觀
附註：
民事訴訟法第四百六十六條之一（第一項、第二項）：
對於第二審判決上訴，上訴人應委任律師為訴訟代理人。但上訴
人或其他法定代理人具有律師資格者，不在此限。
上訴人之配偶、三親等內之血親、二親等內之姻親，或上訴人為
法人、中央或地方機關時，其所屬專任人員具有律師資格並經法
院認為適當者，亦得為第三審訴訟代理人。
附表：
一、在張華芳年滿十六歲前：
    上訴人得於每月之第二、四週之週日，自上午九時起，至下
    午五時止，由被上訴人或被上訴人之父母陪同，接回家或在
    兩造同意之場所會面交往。
二、在張華芳年滿十六歲以後，應尊重其個人之意願決定其與上
    訴人會面交往之時間及方式。